臺灣高等法院民事判決                 100年度再易字第46號
再審原告    洪一郎
訴訟代理人  徐松龍律師
再審被告    台灣農林股份有限公司
法定代理人  林金燕
上列當事人間返還土地事件，再審原告對於中華民國100年5月3
日本院99年度上易字第1042號確定判決，提起再審之訴，本院判
決如下：
    主      文
再審之訴駁回。
再審訴訟費用由再審原告負擔。
    事實及理由
一、按再審之訴顯無再審理由者，得不經言詞辯論，以判決駁回
    之，民事訴訟法第502條第2項定有明文。
二、再審原告起訴主張：(一)再審被告前以其所有坐落新北市○○
    區○○段5及11地號等二筆土地（下稱系爭土地），遭伊無
    權占有搭蓋房屋及地上物為由，向台灣台北地方法院（下稱
    台北地院）訴請伊拆屋還地，經該院判決伊應將系爭土地內
    ，如原判決附圖所示編號A（建物，面積110平方公尺）、B
    （水泥空地，面積61平方公尺）、D（建物，面積99平方公
    尺）、E（水泥空地，面積63平方公尺）、F（倒塌房屋，面
    積77平方公尺）之地上物（以下合稱為系爭地上物）拆除，
    並將前開占用土地返還；伊聲明不服提起上訴，經本院以99
    年度再易字第1042號判決駁回伊之上訴而告確定（下稱原確
    定判決）。(二)惟伊父洪愚川於39年間，即向再審被告之前手
    林務局新竹林區管理處（下稱新竹林區管理處）承租包含系
    爭土地在內之大片土地種茶，並因經營茶園而於系爭土地上
    搭建系爭地上物，洪愚川死亡後，由伊繼續使用系爭土地，
    而新竹林區管理處多年來，對於洪愚川使用系爭土地並未為
    反對之意思表示，自屬默示同意洪愚川使用系爭土地，足見
    洪愚川與新竹林區管理處間存有一默示之使用借貸契約，而
    伊繼受該使用借貸之法律關係，自屬有權占用系爭土地，而
    原確定判決卻無視此事實，自有違反最高法院21年度上字第
    1598號判例、同院29年上字第762號判例及同院96年台上字
    第1526號判決意旨，致有適用法規顯有錯誤之情形，而有民
    事訴訟法第496條第1項第1款之再審事由；另原確定判決亦
    未調閱系爭土地重測後之地籍圖，與再審被告向前手購買系
    爭土地後送請登記之原有文件之重要證據，以確定伊系爭地
    上物是否坐落在承租土地範圍內，致為伊不利之判決，亦有
    民事訴訟法第497條之再審事由等情。並於本院聲明：(一)原
    確定判決（含原一審判決）廢棄。(二)再審被告在前審第一審
    之訴駁回。
三、本件應審究者為原確定判決是否有民事訴訟法第496條第1項
    第1款、第497條之再審事由？茲分別論述如下：
(一)、原確定判決是否有民事訴訟法第496條第1項第1款適用法規
    顯有錯誤之再審事由？
  1.按民事訴訟法第496條第1項第1款所謂適用法規顯有錯誤，
    應以確定判決違背法規或現存判例解釋者為限（最高法院57
    年台上字第1091號判例意旨參照）；又，取捨證據認定事實
    ，原屬法院之職權；縱法院認定事實錯誤，亦無適用法規顯
    有錯誤情形可言（最高法院63年台再字第67號判例；同院63
    年台上字第880號判例意旨參照）。
  2.再審原告主張：新竹林區管理處多年來，對於洪愚川使用系
    爭土地並未為反對之意思表示，自屬默示同意洪愚川使用系
    爭土地，足見洪愚川與新竹林區管理處間存有一默示之使用
    借貸契約，而伊繼受該使用借貸之法律關係，自屬有權占用
    系爭土地，而原確定判決卻無視此事實，自有違反最高法院
    21 年度上字第1598號判例、同院29年上字第762號判例及同
    院96年台上字第1526號判決意旨，而有適用法規錯誤之再審
    事由云云。惟查：
    (1)、解釋意思表示原屬事實審法院之職權，原確定判決依其
        所認定之事實而為法律上之判斷，自不生適用法規顯有
        錯誤問題（最高法院64年台再字第140號判例意旨參照
        ）。
    (2)、原確定判決以再審原告所舉證人施文彩及簡福源之證言
        ，僅能證明洪愚川於迄今50餘年前起，即使用收益系爭
        土地，尚無從證明洪愚川或再審原告占有系爭土地係基
        於租賃、使用借貸關係或其他正當權源；且民法第153
        條第1項所規定契約之成立，無論明示或默示，均以當
        事人互相表示意思一致為前提。換言之，所謂默示之意
        思表示，係指依表意人之舉動或其他情事，足以間接推
        知其效果意思者而言，若單純之沈默，則除依交易上之
        慣例或特定人間之特別情事，依社會觀念可認為一定意
        思表示者外，不得謂為默示之意思表示（最高法院21年
        上字第1598號及29年上字第762號判例意旨參照）為由
        ，解釋新竹林區管理處、再審被告對於洪愚川及再審被
        使用系爭土地，僅係單純之沈默，並非默示同意洪愚川
        及再審原告使用收益系爭土地，洪愚川、再審原告與再
        審被告間並未有一默示使用借貸契約存在（見本院卷第
        11 至12頁原確定判決理由四之(二)(四)所示），核屬法院
        取捨證據認定事實而為法律上之判斷，自不生適用法規
        顯有錯誤之問題。故再審原告以新竹林區管理處多年來
        ，對於洪愚川使用系爭土地並未為反對之意思表示，自
        屬默示同意洪愚川使用系爭土地，足見洪愚川與新竹林
        區管理處間存有一默示之使用借貸契約，而伊繼受該使
        用借貸之法律關係，亦屬有權占用系爭土地，而原審卻
        無視此事實為由，主張原確定判決有適用法規錯誤之再
        審情事，並無可取。
    (3)、另本件再審原告主張原確定判決違反最高法院96年台上
        字第1526號判決意旨，而有民事訴訟法第496條第1項第
        1 款適用法規顯有錯誤之再審事由云云。但查，再審原
        告所指之最高法院96年台上字第1526號判決並非判例，
        是再審原告執此主張原確定判決違反最高法院96年台上
        字第1526號判決意旨，而有民事訴訟法第496條第1項第
        1 款適用法規顯有錯誤之再審事由云云，亦無可採。
(二)、原確定判決是否有同法第497條就足影響判決之重要證物漏
    未斟酌之再審事由？
  1.按對於第二審確定之判決，如就足影響於判決之重要證物，
    漏未斟酌，亦得提起再審之訴，固為民事訴訟法第497條所
    明定。惟所謂「就足影響於判決之重要證物漏未斟酌」，係
    指足以影響判決基礎之重要證物，雖當事人在前訴訟程序提
    出，但未經確定判決加以斟酌者而言。
  2.再審原告主張：原確定判決並未調閱系爭土地重測後之地籍
    圖，與再審被告向前手購買系爭土地後送請登記之原有文件
    之重要證據，以確定系爭地上物是否坐落在伊承租土地範圍
    內，致為伊不利之判決，顯有民事訴訟法第497條之再審事
    由云云。但查，原確定判決之承審法院，依再審原告之聲請
    ，向新北市新店地政事務所調取系爭土地之辦理地籍圖重測
    及所有權移轉登記等資料，據該所於99年12月17日函復系爭
    土地迄無辦理地籍圖重測，移轉登記之申請書及附件已逾15
    年之保存年限，已無從再為調查，此觀原確定判決理由六即
    明（見本院卷第13頁）。堪認再審原告主張原確定判決漏未
    斟酌之重要證據即系爭土地重測後之地籍圖，與再審被告向
    前手購買系爭土地後送請登記之原有文件，既已於前訴訟程
    序中已不存在，則原確定判決即無就此重要證據漏未斟酌之
    可能。故再審原告執此主張原確定判決就此二項重要證據有
    漏未斟酌，致為其不利之判決，自有民事訴訟法第497條之
    再審事由云云，要無可取。
四、從而，原確定判決既無適用法規顯有錯誤之情形，亦無就足
    以影響判決之重要證據漏未斟酌之情事，則再審原告主張原
    確定判決有民事訴訟法第496條第1項第1款、第497條之再審
    事由，顯無理由，爰不經言詞辯論，逕以判決駁回之。
五、據上論結，本件再審之訴顯無理由，爰依民事訴訟法第502
    條第2項、第78條，判決如主文。
中    華    民    國  100    年    7    月    29    日
                   民事第十三庭
                       審判長法  官     蕭艿菁
                             法  官     賴劍毅
                             法  官     楊絮雲
正本係照原本作成。
不得上訴。
中    華    民    國   100    年    7     月    29    日
                              書記官    蔡慧娟